【裁判字號】    99,上訴,273
【裁判日期】    990408
【裁判案由】    家暴傷害致死
【裁判全文】
臺灣高等法院刑事判決                 99年度上訴字第273號
上  訴  人  臺灣板橋地方法院檢察署檢察官
被      告  甲○○
                      30號
選任辯護人  何立斌律師
上列上訴人因家暴傷害致死案件，不服臺灣板橋地方法院98年度
訴字第2253號，中華民國98年12月15日第一審判決（起訴案號：
臺灣板橋地方法院檢察署98年度偵字第11091號、第11092號），
提起上訴，本院判決如下：
    主  文
原判決撤銷。
甲○○成年人故意對兒童犯傷害致人於死罪，累犯，處有期徒刑
拾參年。
    事  實
一、甲○○於民國96年8、9月間，因毆打傷害其與同居女友乙○
    ○所生之女胡ＯＯ（00年0 月00日生，下稱女嬰），致女嬰
    於96年9月4日死亡（所涉傷害及傷害致死部分，業經本院以
    98年度上訴字第4724 號判處應執刑有期徒刑13年6月，現上
    訴中）。詎其猶不知悔改，因長期失業，生活拮据，於97年
    10月底至11月初間某日，在桃園縣中壢市○○路○○○ 號佳美
    旅社，因其與同居女友乙○○（另經檢察官為不起訴處分）
    所生之子即兒童曾ＯＯ（00年0月0日出生，下稱男嬰）哭鬧
    ，甲○○為成年人，竟基於傷害兒童身體之犯意，客觀上能
    預見曾ＯＯ為甫出生3月、身高僅56 公分，發育中等之幼小
    嬰兒，且頭部為人體重要器官之存在，如其腦部受到毆擊，
    極易因腦部遭受猛力撞擊足致人因腦出血而導致死亡結果之
    可能，竟仍徒手毆打男嬰頭部左顳，致男嬰受有頭皮下出血
    於左顳和右額，腦膜血管有硬腦膜下和蜘蛛膜下腔出血於左
    顳和枕部、皮質挫傷性出血於左顳等傷害，且疏於注意，主
    觀上未預見死亡之結果，並未送醫治療，嗣因外傷性顱內出
    血神經性休克，延至97年11 月9日，於甲○○、乙○○、男
    嬰搭乘不知情友人鄒阿欽所駕駛車輛，返回台東，行經宜蘭
    縣之際，男嬰發生異狀，乙○○將男嬰送醫，於同日12 時2
    分，送抵羅東聖母醫院時，男嬰已無自發性心跳呼吸而死亡
    。
二、案經宜蘭縣政府警察局蘇澳分局報請臺灣宜蘭地方法院檢察
    署檢察官呈由台灣高等法院檢察署檢察長令轉臺灣板橋地方
    法院檢察署檢察官偵查起訴。
    理  由
一、按被告以外之人於審判外之言詞或書面陳述，除法律有規定
    者外，不得作為證據；又被告以外之人於審判外之陳述，雖
    不符合同法第159條之1至第159條之4之規定，但經當事人於
    審判程序同意作為證據，法院審酌該言詞陳述或書面陳述作
    成時之情況，認為適當者，亦得為證據，刑事訴訟法第 159
    條第1項及第159條之5第1項分別定有明文。經查，本判決所
    引用被告以外之人於審判外之陳述，固為傳聞證據，然檢察
    官、被告甲○○於本院準備程序時均表示同意作為證據，本
    院審酌上開證據資料製作時之情況，尚無違法不當及證明力
    明顯過低之瑕疵，亦認為以之作為證據應屬適當。揆諸前開
    規定，依刑事訴訟法第159條之5規定，認前揭證據資料均有
    證據能力。
二、訊據被告固坦承有毆打被害人男嬰，惟堅決否認有傷害致死
    之犯行，辯稱：被害人本即患有嬰幼兒紅斑性狼瘡合併完全
    性心室傳導阻礙，應係感冒不癒惡化成肺炎感染而死亡，男
    嬰死亡與其傷害行為間無因果關係等語。經查：
(一)關於被告是否有毆打被害人，毆打次數乙節，被告先後供述
    如下：
 1、於臺灣宜蘭地方法院檢察署檢察官98年3 月10日偵查時供稱
    ：「（為何曾ＯＯ會顱內出血？）因為我曾經在97年10月21
    日在中壢佳美旅社208 號房打曾ＯＯ，我是用右手掌打他的
    後腦三下，當時我很用力的打，之後我發現他有一點抽搐，
    但我都沒有處理，後來他就睡著了，當時都沒有人在旅社內
    ，只有我和曾ＯＯ。後來隔了半個小時他有醒過來，他就沒
    有再哭鬧了，但也不吃不喝，之後我也沒有他去看醫生；從
    那天之後，他就幾乎不吃不喝，只要一吃東西就會嘔吐，外
    觀沒有什麼異狀，只是臉色很蒼白，也不會哭鬧，這一段時
    間我和乙○○都是住在佳美旅社..（為何要打曾ＯＯ？）因
    為他在哭鬧。」，「（問：是否承認傷害致死罪？）承認，
    我不是想要讓曾ＯＯ死，且他的吃、穿我都給他最好的，我
    會打他，是因為我脾氣不好」等語（見臺灣宜蘭地方法院檢
    察署98年度偵字第713號偵查卷第22-24頁）。
 2、於98年3月17日警詢時供稱：「我於97年10 月21日，乙○○
    外出時，他（指曾ＯＯ）哭鬧不停，我動手拍打他的後腦杓
    ，並將他摔在床上」等語（同上偵查卷第19頁反面）。
 3、於98年3 月31日偵查時供稱：「（問：依照法醫研究所法醫
    師的說明，曾ＯＯ遭受外力傷害的時間，應該不可能在10月
    21日，應該是距離11 月9日更近的時間，你究竟是何時毆打
    曾ＯＯ？）我知道正確時間是10月21日當天．．．（問：依
    照法醫研究所法醫師說明，曾ＯＯ遭外力傷害的部位並不是
    在後腦？）我是直接用手打他後腦，我是抓起來打他，打了
    4、5下」等語（同上偵查卷第59頁）。
 4、於98年4 月17日偵查時供稱：「是我本人打的，在97年10月
    21日，地點在中壢市，用手打曾ＯＯ後腦杓，打頭部，沒有
    其他人在場，我跟曾ＯＯ是父子關係，因為他在哭鬧，他就
    稍微哭的很大聲，97年11 月9日他已經不大對勁了，先送到
    榮總，再轉院．．．（有承認犯傷害致死罪嫌嗎？）我承認
    」等語（見98年度偵字第11091號偵查卷第9頁）。
 5、於98年5 月27日原審法院羈押庭訊問時供稱：「是發生在10
    月21日左右，地點在中壢的旅社，後來小孩就開始不太正常
    ，我用手打小孩的臉頰，大約三、四下，力氣中等，之後接
    下來10幾天我就發現小孩活動力降低．．．如果我聽到小孩
    子吵鬧的聲音，我的脾氣就會變的很暴躁。如果又加上我有
    喝酒，我就會打小孩，士林的案子狀況就是這樣，本件是因
    為我小孩哭鬧我才打他」等語（見原審法院98年度聲羈字第
    323號刑事卷第8-9頁）。
 6、於98年5 月27日偵查時供稱：「（你已經打死一個小孩，為
    何又再打死曾宇傑？）胡慧雯是因為我精神壓力大，曾ＯＯ
    是因為哭鬧。胡慧雯死時滿一個月，曾ＯＯ是四個月大」等
    語（見98年度偵字第11091號偵查卷第26頁）。
 7、於原審98年7 月27日準備程序時供稱：「我沒有出手打男嬰
    的頭部，男嬰的頭部受傷是因為我幫他洗澡的時候，當時我
    在給他擦肥皂，不小心將男嬰摔到浴缸，他頭部才撞到浴缸
    」等語（見原審卷第28頁）。被告於本院審理時固坦承有毆
    打被害人，然其於原審審理一度否認有毆打被害人，辯稱係
    為被害人洗澡不慎撞到浴缸云云；且就毆打之次數，先後供
    述不一，是其供述是否與事實相符，仍有可疑；參以被告前
    因傷害女嬰致死案件猶於偵審中，被告即可能為規避刑責而
    隱瞞實情。
(二)證人即法醫師孫家棟於偵查中具結證稱：「顱內出血的血塊
    離解剖時間應該有一段時間，因為我在解剖報告的第7 頁鑑
    定研判經過的腦髓觀察結果已有載明『並有缺氧表現』這種
    缺氧表現通常可回溯到5到7天，所以依照死亡時間來判斷如
    果有外力介入應該是發現在10月底11月初，所以甲○○所說
    10月21日這個時間點比較不可能。」等語（見臺灣宜蘭地方
    法院檢察署98年度偵字第713號偵查卷第55頁），是被告毆
    打被害人之時間對照上述證人孫家棟之證詞，應係97年10月
    底至11月初間之某日，而被告供稱：其在10月21日以右手打
    被害人後腦勺，與事實不符，並不可採。至有關毆打之部位
    ，證人孫家棟則證稱：「依照解剖報告，曾ＯＯ的致死傷是
    出現在左顳和枕部的腦膜下出血，而死者頭皮下出血的位置
    是在左顳和右額的頭皮下出血，且顱內出血的位置是在左顳
    和對稱的枕部，所以若有外力打擊施力點應該在左顳，也就
    是說如果是毆打左顳，因為小孩的腦部會晃動，所以他的對
    稱傷會出現在後枕部，如果依照甲○○所述的毆打方式，應
    該是後枕部的頭皮下會出血，然後對稱傷會出現在左顳，和
    上開解剖所見傷勢並不吻合。」等語（同上偵查卷第55頁反
    面），是被告供稱：其係用右手毆打被害人後腦勺云云，即
    與上述病理解剖結果不符，委無足採，而被告係徒手毆打男
    嬰頭部「左顳」致男嬰因外傷性顱內出血神經性休克而死亡
    之事實，應堪以認定。
(三)被告雖辯稱：被害人因患有紅斑狼瘡合併完全性心室傳導阻
    礙，並裝有心臟節律器，而被害人在過世前幾天又有感冒發
    燒，被害人是否是因為感冒而導致心臟衰竭而死亡等語。惟
    安裝心臟節律器可能引起心臟衰竭的情況，包括(1)感染(2)突
    發性之嚴重心律不整(3)節律器功能失調(4)擴大型心肌病變(5)
    心冗缺氧等，但節律器之功能僅在於確保最低的心跳速，任
    何非心因性之致死原因均非節律器所能預防，有亞東紀念醫
    院98年10月8日亞歷字第0986410587號函1紙可憑。且查依被
    害人之病理解剖報告，其冠狀及大動脈來源正常詳切下無硬
    化性阻塞，動脈導管已關閉，心瓣膜呈正常，有法務部法醫
    研究所97年12月25日（97）醫剖字第0971102587號解剖報告
    書1 份可憑；而證人孫家棟亦證稱：「因為曾ＯＯ已經有裝
    節律器，所以和死亡無關連性，致命傷是頭部」等語（見宜
    蘭地方法院檢察署98年度偵字第713 號偵查卷第56頁），又
    病理解剖被害人結果，雖有支氣管肺泡肺炎，惟記載「早期
    」，且依中新小兒科聯合診所、黃意剛診所、翰明耳鼻喉科
    診所、馬興華耳鼻喉科等診所回覆，僅開立一般糖漿，或診
    斷為急性鼻炎，施以局部治療，無開立藥方，或診斷為慢性
    鼻炎等，有各該診斷函覆病歷或處方箋等資料附於原審卷可
    憑，是依上開病理解剖之結果，對照法醫師孫家棟之證詞，
    被告辯稱：被害人係因裝有心臟節律器，在過世前幾天又感
    冒發燒，應係感冒而導致心臟衰竭死亡云云，應係臆測之詞
    ，實難採信。
(四)至被告於原審審理時辯稱：可能係其幫被害人洗澡時不慎將
    被害人滑落浴缸而造成頭部受傷，並不是其毆打被害人頭部
    造成男嬰死亡等語。然查，被告就被害人是何時滑倒乙節，
    其先後供稱：「10月21日之前的三、四天，我幫曾ＯＯ洗澡
    時，因為手上有肥皂，所以曾ＯＯ滑落浴缸，頭有撞到浴缸
    底部，浴缸底部表層是塑膠，但塑膠底下也有水泥，他連續
    二天洗澡時都有撞到頭，但那二次撞到後，曾ＯＯ只是哭一
    下，之後都很正常，也有正常吃喝，外觀也沒有異狀，我逗
    他笑，他也會笑」等語（見臺灣宜蘭地方法院檢察署98年度
    偵字第713號偵查卷第23 頁）」，「97年10月24日左右，在
    中壢市區佳美旅社內（詳細地址不詳）我替他洗澡時，因為
    我手中有肥皂，我不小心將他滑落使他頭部撞到浴缸。在97
    年10月26 日左右也有同樣的情形發生，共發生過2次」（同
    上偵查卷第19頁），「（問：你當時幫曾ＯＯ洗澡時，你將
    他抱在手上與摔落浴缸的距離為何？）大約100 公分左右，
    （問：曾ＯＯ摔落時，頭部撞擊到浴缸，當時頭部有無外傷
    及腫脹？）都沒有」（同上偵查卷第30頁反面），「我幫小
    孩洗澡的時候，頭部曾經撞到浴缸，大約在我10月21日動手
    打他之前兩、三天」等語（見原審法院98 年度聲羈字第323
    號刑事卷第8 頁反面）。查被告究係在毆打被害人前或後摔
    落被害人，先後陳述不一，已甚可疑，而依證人孫家棟證述
    ：「至於曾ＯＯ的頭部若確實受到外力傷害的話，確實會出
    現甲○○夫婦所述嘔吐食慾變差、活動力變差、注意力不好
    的狀況。至於這樣的狀況在遭受外力後多久出現，無法確認
    ，應該要看外力的大小和出血的狀況」等語，然依被告陳稱
    被害人洗澡摔落後，頭部並無任何外傷，且吃喝正常，並無
    異狀，足見被害人頭部皮下出血，應非係被告洗澡不慎摔落
    被害人而造成，則被告辯稱：係因其幫被害人洗澡時不慎將
    被害人摔落浴缸而造成頭部受傷云云，應係事後卸責之詞，
    亦不足採。
(五)按刑法第277條第2項前段規定之傷害致死罪，係對於犯普通
    傷害罪致發生死亡結果所規定之加重結果犯，參酌同法第17
    條規定，以行為人所實施之普通傷害行為，乃「客觀上能預
    見」可能發生超越其犯意所生之較重結果即死亡結果，但行
    為人「主觀上不預見」者為要件；即加重結果犯係以該行為
    人對於其行為所生，「客觀上有預見可能」之加重之結果，
    但行為人事實上因當時之疏忽致「未預見」為要件。查被告
    因控制情緒能力低，見被害人哭鬧不休，被告始毆打被害人
    頭部，其有傷害被害人身體之故意甚明。又本件被害人為年
    齡3個月左右、身高56 公分、發育中等之幼小嬰兒，且人體
    頭部乃攸關生命中樞之重要部位，極為脆弱，倘若遭猛力撞
    擊，即有受傷致腦出血而死亡之可能，此為一般人於客觀上
    所得認識，被告為智慮成熟之成年人，當亦有預見之可能，
    況且被告甫因於96年9月4日因毆打女嬰頭部致死，對上情應
    知之甚明。是被告對出生剛滿3 月之被害人毆打頭部，客觀
    上自可預見其對被害人為傷害行為，可能造成死亡之結果，
    然被告竟疏未注意，主觀上未預見死亡之結果，並未送醫治
    療，終致引起被害人死亡之加重結果，其對於被害人死亡之
    加重結果自應負責。
(六)查被害人因受有頭皮下出血於左顳和右額，腦膜血管有硬腦
    膜下和蜘蛛膜下腔出血於左顳和枕部、皮質挫傷性出血於左
    顳等傷害，嗣因外傷性顱內出血神經性休克而死亡之事實，
    經臺灣板橋地方法院檢察署檢察官督同法醫師相驗屬實，有
    勘驗筆錄、相驗屍體證明書及法務部法醫研究所97年12月25
    日（97）醫鑑字第0971102663號鑑定報告書、97醫剖字第09
    71102587號解剖報告書、同所97年12月30日法醫理字第0970
    005837號函各1份及相驗照片7幀在卷可稽（見97年度相字第
    376號相驗卷第19至22 頁、第27頁、第56至66頁）。查被告
    徒手毆打被害人頭部左顳致被害人因外傷性顱內出血神經性
    休克而死亡，業如前述，是被告前揭傷害被害人之行為，與
    被害人死亡之結果，具有相當因果關係。
(七)綜上所述，本件事證明確，被告犯行堪以認定，應依法論科
    。
三、核被告所為，係犯刑法第277條第2項前段之傷害致人於死罪
    。被告與被害人係父子，依家庭暴力防治法第3條第3款規定
    為家庭成員，被告對被害人故意實施身體上不法侵害之行為
    而成立刑法所規定之傷害致死罪，屬家庭暴力防治法第2 條
    第2 項所稱之家庭暴力罪。又按成年人故意對兒童及少年犯
    罪者，加重其刑至二分之一，兒童及少年福利法第70條第 1
    項前段定有明文，本件被告係成年人，被害人兒童曾ＯＯ則
    係00年0月0日生，被害時為未滿12歲之兒童，爰依兒童及少
    年福利法第70條第1 項前段規定，除法定本刑無期徒刑部分
    依法不得加重（刑法第65條第1 項）外，加重其刑。查被告
    於93年間因詐欺案件，於93年11月12日經臺灣板橋地方法院
    以93年度簡字第4329號判處有期徒刑3月確定，於94年4月14
    日縮刑期滿執行完畢，有本院院被告前案紀錄表在卷可憑，
    被告於前案執行畢後，5 年內故意再犯有期徒刑以上刑之本
    罪，為累犯，應依刑法第47條第1 項規定，除法定本刑無期
    徒刑依刑法第65條第1 項規定不得加重外，應就有期徒刑部
    分遞加重其刑。
四、原審予被告論罪科刑固非無見，惟按刑法第59條規定犯罪情
    狀可憫恕者，得酌量減輕其刑，固為法院依法得自由裁量之
    事項，然非漫無限制，必須犯罪另有特殊之原因與環境，在
    客觀上足以引起一般同情，認為即予宣告法定低度刑期尤嫌
    過重者，始有其適用。是為此項裁量減刑時，必須就被告全
    部犯罪情狀予以審酌在客觀上是否有足以引起社會上一般人
    之同情，而可憫恕之情形，並於判決理由內詳加說明，始稱
    適法。又刑事審判旨在實現刑罰權之分配的正義，故法院對
    有罪被告之科刑，應符合罪刑相當之原則，使輕重得宜，罰
    當其罪，以契合社會之法律感情（最高法院88年台上6683號
    判決、86台上5313號判決參照）。再者，「按刑法第59條之
    酌量減輕，必於犯罪之情狀確可憫恕者，始有其適用。上訴
    人對幼齡養女因細故疊次以竹棍重毆，毫不顧惜，以致遍體
    鱗傷，旋即因傷而死，足見惡性甚深，法所不容，殊難認為
    有可憫恕之餘地，原判決遽予維持第一審所為依該條減輕其
    刑之判決，顯屬用法失當」，亦有最高法院44年台上字第41
    3 號判例可資參照。原審認為被告於偵審中對於其如何毆打
    其年僅有3 個月大之被害人致死，供述先後不一，而有避重
    就輕並隱瞞實情之意圖（見原判決第4 頁），足認被告犯後
    態度仍試圖狡辯，顯然毫無悔意。且查被告於案發前1 年多
    （96年8、9月間），將其年僅2、3個月大之女嬰數度傷害並
    傷害致死，於該案偵審中復為本件犯行，亦足認其惡性甚深
    ，法所不容，殊難認為有可憫恕之餘地。再者，被告為成年
    人，被害人為兒童，基於保護兒童之目的，依兒童及少年福
    利法第70條第1 項前段規定，應加重其刑，且被告又為累犯
    ，亦為加重之事由，然原審非但未考量上開因素對被告量處
    適當之宣告刑，僅以被告與被害人係父子，親誼甚篤，案發
    前生活拮据、困頓，經濟壓力沈重，而其同居女友乙○○為
    一輕度智能障礙之人（見卷附台北榮民總醫院精神狀況鑑定
    書），無法勝任照顧被害人之責，案發當時又因被害人哭鬧
    不停，被告一時情緒控制失當，而毆打被害人致受傷死亡，
    痛失親子，而認在客觀上足以引起一般人之同情，其犯罪情
    狀尚堪憫恕，其適用刑法第59條規定減輕其刑，難謂適法，
    且不符合罪刑相當之原則，亦與社會之法律感情有違。檢察
    官上訴意旨認原審依刑法第59條規定減輕其刑，顯然違法，
    為有理由，應由本院將原判決撤銷改判。
五、爰審酌被告之素行、智識程度，其身為人父，僅因生活壓力
    重大，不堪幼童哭鬧，竟毆打毫無反抗能力之體弱幼童，並
    致被害人因此而喪失寶貴之生命，而被害人死亡前必有受相
    當程度之痛苦，且前已因自己情緒控制失當毆打女嬰致死，
    傷害致死部分經本院以98年度上訴字第4724號判決判處有期
    徒刑12年，有本院刑事判決附卷可稽，又再犯本案，及其犯
    罪之動機、目的、手段、所生之危害、犯罪後之態度等一切
    情狀，量處如主文第2項所示之刑，以資懲儆。
據上論斷，應依刑事訴訟法第369條第1項前段、第364條、第299
條第1項前段，刑法第277條第2項前段、第47條第1項，兒童及少
年福利法第70條第1項前段，判決如主文。
本案經檢察官壽勤偉到庭執行職務。
中    華    民    國    99    年    4     月    8     日
                  刑事第五庭  審判長 法  官  高明哲
                                     法  官  高玉舜
                                     法  官  劉秉鑫
以上正本證明與原本無異。
如不服本判決，應於收受送達後10日內向本院提出上訴書狀，其
未敘述上訴之理由者並得於提起上訴後10日內向本院補提理由書
（均須按他造當事人之人數附繕本）「切勿逕送上級法院」。
                                     書記官  蔡宜蓁
中    華    民    國    99    年    4     月    9     日
附錄：本案論罪科刑法條全文
中華民國刑法第277條第2項前段
（普通傷害罪）
傷害人之身體或健康者，處3年以下有期徒刑、拘役或1千元以下
罰金。
犯前項之罪因而致人於死者，處無期徒刑或7年以上有期徒刑；
致重傷者，處3年以上10年以下有期徒刑。


司法院資訊處製作；財團法人民間司法改革基金會備份。
